臺灣高雄地方法院民事判決　　　　　　100年度簡上字第380號
上　訴　人　于美華
被　上訴人　尹法瑛
上列當事人間請求清償債務事件，上訴人對於中華民國100 年7
月27日本院高雄簡易庭100 年度雄簡字第1102號民事簡易訴訟程
序第一審判決提起上訴，本院於民國100 年12月5 日言詞辯論終
結，判決如下：
    主      文
原判決關於命上訴人給付超過新臺幣壹拾壹萬捌仟元，及其中新
臺幣陸萬捌仟元自民國一○○年三月十六日起至清償日止，按週
年利率百分之五計算之利息部分，暨該部分假執行宣告之裁判，
均廢棄。
上開廢棄部分，被上訴人在第一審之訴駁回。
其餘上訴駁回。
第一審及第二審訴訟費用由上訴人負擔。
    事實及理由
一、被上訴人主張：上訴人於民國97年4 月向被上訴人借款新台
    幣（下同）60萬元，並同意負擔被上訴人因解除美金定存之
    損失6 萬8 千元，兩造並約定借款利息為每月1 萬2 千元，
    然上訴人付息2 次後，僅於97年6 月間還款30萬元，即表明
    日後再清償30萬元借款本金、解存損失6 萬8 千元及每月利
    息8 千元。嗣被上訴人於99年4 月間再度通知上訴人還款，
    上訴人竟於99年5 月5 日，自行以未償還本金30萬元，按月
    息1 分（年利率12% ）計算97年7 月1 日至99年7 月1 日之
    利息為7 萬2 千元（加計本金為37萬2 千元）。惟上訴人於
    99年6 月25日亦僅再清償32萬2 千元，尚有5 萬元本金及解
    存損失6 萬8 千元未給付，故被上訴人自得請求上訴人給付
    11萬8 千元，及自借款日即97年7 月1 日起至清償日止，按
    年息12% 計算之利息。並於原審聲明：上訴人應給付被上訴
    人11萬8 千元及自97年7 月1 日起至清償日止，按年息12%
    計算之利息。
二、上訴人則以：兩造為同事關係，上訴人因投資失利於97年間
    向被上訴人借款60萬元，並於97年6 月19日簽發面額各為30
    萬元之支票2 紙予被上訴人。然上訴人並未同意負擔被上訴
    人因解除美金定存之損失6 萬8 千元，自無給付此部分款項
    之義務。再者，上訴人於97年7 、8 月各付息1 萬2 千元、
    8 千元，並還款30萬元，嗣因被上訴人要求還款，上訴人遂
    於99年6 月25日清償本金欠款30萬元，並按月息1 分（年息
    12 %）核算97年7 月1 日至99年7 月1 日止2 年間之利息共
    7 萬2 千元，並於同日先行給付利息2 萬2 千元，尚未清償
    之5 萬元利息，則約定擇期再還，被上訴人並簽字同意，故
    上訴人尚未清償之5 萬元為利息，並非本金等語。並於原審
    聲明：被上訴人之訴駁回。
三、原審經審理結果，判命被上訴人11萬8 千元，及其中5 萬元
    自99年7 月2 日起至清償日止，按年息12% 計算利息，其餘
    6 萬8 千元則自100 年3 月16日起至清償日止，按年息5%計
    算利息，並駁回上訴人其餘之訴（被上訴人就敗訴部分未上
    訴）。上訴人就其敗訴部分，提起上訴，除援引原審主張、
    陳述及證據方法外，並補稱：上訴人與被上訴人雖共同前往
    銀行辦理美金定存解約事宜，然上訴人當時係在等候區等待
    ，未當面見到銀行行員計算解約之損失，且上訴人縱當面見
    到銀行行員計算解約損失，上訴人亦無其他積極行為，自不
    能認上訴人已同意負擔美金定存解約之損失。況上訴人於借
    款時既同意按年息12% 給付利息，倘再加計美金定存解約損
    失，實屬過重之負擔，上訴人斷無同意之理。此外，上訴人
    於99年6 月25日還款32萬2 千元，其中30萬元係用以清償本
    金，故伊尚未清償者為利息5 萬元，被上訴人自不得再請求
    加計利息等語。並聲明：(一)原判決就命上訴人給付逾5 萬元
    部分均廢棄。(二)上開廢棄部分，被上訴人在第一審之訴駁回
    。被上訴人則補稱：上訴人於99年5 月26日還款32萬2 千元
    時，並未指明要先清償本金等情。並聲明：上訴駁回。
四、兩造不爭執事項（見本院卷第29至30）：
  (一)上訴人於97年4 月向被上訴人借款60萬元，被上訴人因而於
    同年5 月29日至銀行解除美金定存以匯款予上訴人，並受有
    損失解除定存之損失。此有大眾銀行國內匯款申請書、外匯
    帳戶取款憑條各1 份在卷可憑（見原審卷第5 頁、第6 頁）
  (二)上訴人分別於97年6 月間給付利息共2 萬元，並清償30萬元
    借款；99年5 月兩造再約定同年7 月1 日還款30萬元，利息
    則以每月1 分計算24個月，共7 萬2 千元，上訴人已於99年
    6 月25日返還其中32萬2 千元，尚餘5 萬元未清償。
五、本件之爭點應為：
  (一)被上訴人請求上訴人給付其因解除美金定存所生之損失6 萬
    8 千元，有無理由？
  (二)上訴人尚未清償之5 萬元，係屬本金或利息？被上訴人可否
    就該5 萬元請求自99年7 月2 日起至清償日止，按年息12 %
    計算之利息？
六、本院得心證之理由如下：
  (一)被上訴人請求上訴人給付其因解除美金定存所生之損失6 萬
    8 千元，有無理由？
  1.上訴人固於本院辯稱：依被上訴人提出之資料，無法得知被
    上訴人美金定存解約之損失為6 萬8 千元云云（見本院卷第
    31頁）。惟上訴人於原審及本院雖均否認同意負擔被上訴人
    美金定存解約之損失，然其於原審已敘及被上訴人美金定存
    解約損失金額為6 萬8 千元（見原審卷第42頁），並於本院
    詢問對於原審判決所載之不爭執事項（不爭執事項(二)…並損
    失解除定存之利息6 萬8 千元）有無意見時，亦明確答稱沒
    有意見（見本院卷第29至30頁），足見被上訴人美金定存解
    約之損失為6 萬8 千元，應屬上訴人自認之事實，是上訴人
    嗣後再為上開辯解，應屬自認之撤銷。而按，自認之撤銷，
    除別有規定外，以自認人能證明與事實不符或經他造同意者
    ，始得為之。民事訴訟法第279 條第3 項定有明文。惟被上
    訴人並未同意上訴人撤銷此部分之自認，而上訴人亦迄未能
    提出其他積極事證以佐其說，自難認上訴人事後反於自認之
    陳述為可採。準此，上訴人於97年4 月向被上訴人借款60萬
    元，被上訴人因而於同年5 月29日至銀行解除美金定存以匯
    款予上訴人，並因解除定存受有6 萬8 千元損失之事實，仍
    堪認定。
  2.又被上訴人主張兩造於借款日（即97年5 月29日）同至銀行
    辦理被上訴人上開美金定存解存手續，並由訴外人即銀行行
    員張秀純在兩造前當場計算被上訴人解除定存之利息數額，
    確認為6 萬8 千元，如非上訴人表明願負擔利息損失，何需
    當場計算數額等情，而上訴人則不否認確與被上訴人同赴銀
    行，並經張秀純在兩造面前計算被上訴人解除定存之利息損
    失數額，僅抗辯並未同意負擔損失等語（見原審卷第77 頁
    ）。然查，上訴人於上訴時竟又辯稱：未當面見銀行行員計
    算定存解約之損失云云（見本院卷第4 頁背面），而否認其
    於原審自認之事實，已見上訴人前後陳述情節相互矛盾，其
    所述經過是否合於事實，誠有可疑。再參以，衡情倘兩造並
    未約定需由上訴人負擔被上訴人所受解除定除之損失，何以
    需會同至銀行行員處，並由銀行行員當場計算損失金額之必
    要? 且本件被上訴人既係應上訴人之請求而出借款項，被上
    訴人亦無自願負擔高達6 萬8 千元定存解約損失之理，已見
    被上訴人主張上訴人同意負擔解除定存損失6 萬8 千元，應
    屬可信。再參以上訴人自陳因投資失利而向被上訴人借款，
    須於當日（即97年5 月29日被上訴人匯款之日）取得該筆款
    項等語（見原審卷第42頁及本院卷第4 頁背面），足見上訴
    人有於97年5 月29日即時取得60萬元借款之急迫需求，則其
    於同意給付利息之外，仍願負擔解除定存之損失6 萬8 千元
    ，即屬可能。是上訴人辯稱：其不可能同意給付利息，又同
    意負擔解約損失6 萬8 千元云云，並非可採。
  3.上訴人雖以兩造於99年6 月再行協議，被上訴人同意除尚未
    返還之30萬元本金外，再加計自97年7 月1 日至99年7 月1
    日止以每月3 千元計算利息，合計以37萬2 千元為其應返還
    之總額，上訴人並已於99年6 月25日還款32萬2 千元，尚欠
    5 萬元未返還，有借據及被上訴人書立之收據為證，足證上
    訴人並未同意負擔被上訴人因解除定存所受利息損失68,000
    元，否則豈有未併記載於借據或收據上之理云云。然被上訴
    人出借之款項為60萬元，且上訴人曾同意按月息2 分給付利
    息，即按月支付利息1 萬2 千元，嗣上訴人於97年間僅共給
    付2 萬元利息並返還本金30萬元之事實，為兩造所不爭執（
    見原審卷第42頁、上開不爭執事項(二)），是倘上訴人前揭辯
    解為真，則被上訴人借款予上訴人，扣除解除定存之損失6
    萬8 千元後，將僅獲得利息2 萬4 千元（前後共給付2 萬元
    、7 萬2 千元利息，扣除6 萬8 千元解除定存損失）。然被
    上訴人出借款項為60萬元，其中30萬元借款期間為約2 月（
    97年5 月29日借得，97年8 月間還款），其餘30萬元借款期
    間則約為2 年，僅以其中30萬元借款計算，被上訴人亦獲有
    按年息4%計算之利息，實與兩造最初約定每月應按月息二分
    計息，每月應給付利息1 萬2 千元，相去甚遠，倘非上訴人
    曾同意另行負擔系爭解除定存之損失，被上訴人實無答應借
    款，並於日後依上訴人之請求，將每月應給付之利息，自1
    萬2 千元調降3 千元之可能，凡此均足徵上訴人之抗辯，與
    常情相違，難予採信。何況兩造就系爭解除定存所受利息損
    失，自始即未以書面方式為約定，則兩造於99年再為協議之
    內容僅就借款之本息為約定，亦屬合理，尚不能以前開借據
    、收據未有記載，即推認被上訴人同意上訴人毋庸負擔解除
    定存之損失6 萬8 千元。
  4.綜上，被上訴人主張上訴人同意負擔其因解除美金定存而損
    失6 萬8 千元乙節，應屬可信，上訴人所辯與常情不合，尚
    不足採。末者，兩造就6 萬8 千元由上訴人負擔時，均不爭
    執應自100 年3 月16日起至清償日止，按年息5%計算利息（
    見本院卷第30頁），則被上訴人請求上訴人給付6 萬8 千元
    ，及自100 年3 月16日起至清償日止，按年息5%計算之利，
    自屬有據。
  (二)上訴人尚未清償之5 萬元，係屬本金或利息？被上訴人可否
    就該5 萬元請求自99年7 月2 日起至清償日止，按年息12 %
    計算之利息？
  1.按清償人所提出之給付，應先抵充費用，次充利息，次充原
    本。民法第323 條前段固有明文。然此規定並非強制規定，
    當事人間自可約定倘給付不足以清償全部債務時，先行抵充
    本金，次充利息。
  2.上訴人分別於97年6 月之前給付利息共2 萬元，並清償30萬
    元借款；99年5 月兩造再約定同年7 月1 日還款30萬元，利
    息則以每月1 分計算24個月，共7 萬2 千元，總計應還金額
    為37萬2 千元，上訴人已於99年6 月25日給付32萬2 千元，
    尚餘5 萬元未清償之事實，為兩造所不爭執，惟被上訴人主
    張上訴人給付之32萬2 千元，係清償利息7 萬2 千元及本金
    25萬元，故尚餘本金5 萬元未清償；上訴人則辯稱其給付32
    萬2 千元，係清償本金30萬元及利息2 萬2 千元等語。經查
    ，上訴人於99年5 月5 日出具借據1 紙予被上訴人，其上載
    明「99年7 月1 日願支付新台幣拾萬元整，利息以每月一
    分利計算，每月支付3,000 元利息（利息部分以97年7 月1
    日至99年7 月1 日止，共計24個月，新台幣柒萬貳仟元正）
    ，本金還款後再議利息償還時間」等詞（見原審卷第8 頁）
    ，參以被上訴人自承上開借據30萬元係指本金等語（見本院
    卷第41頁），及上訴人收受前揭借據，並引為請求之證據，
    應認其已同意該收據記載之內容等情以觀，已見兩造間就清
    償本金及利息之順序，係約定先清償本金，再清償利息。是
    以，上訴人於99年6 月25月給付被上訴人32萬2 千元，自應
    先行抵充尚積欠之本金30萬元，餘款2 萬2 千元，始再抵充
    利息。準此，上訴人應僅餘利息5 萬元未清償。末者，上訴
    人辯稱於其給付32萬2 千元後，被上訴人即返還票號AN0000
    000 號、面額30萬之支票乙節，亦未見被上訴人有所爭執，
    應可認為真，則上訴人倘未將本金全數清償完畢，衡情，被
    上訴人應無將用以擔保債權之支票，逕行返還上訴人之理，
    益徵上訴人已將本金30萬元清償完畢，所餘尚未清償之5 萬
    元，係屬利息。
  3.次按，利息不得滾入原本再生利息。但當事人以書面約定，
    利息遲付逾一年後，經催告而不償還時，債權人得將遲付之
    利息滾入原本者，依其約定。前項規定，如商業上另有習慣
    者，不適用之。民法第207 條定有明文。查，本件被上訴人
    並未舉證證明兩造間曾以書面約定，上訴人利息遲付逾1 年
    後，經催告而不償還時，被上訴人得將遲付之利息滾入原本
    ，而被上訴人就上訴人未清償之5 萬元，既屬利息，揆諸前
    揭規定，即不得再請求按兩造間約定之利率即年息12% 計算
    利息。
六、綜上所述，被上訴人消費借貸及兩造間約定之契約關係，請
    求上訴人給付11萬8 千元，及其中6 萬8 千元自100 年3 月
    16日起至清償日止，按週年利率5%計算之利息，為有理由，
    應予准許，逾此部分為無理由，應予駁回。原審命上訴人給
    付超過上開數額本息部分之判決，尚有未洽，上訴意旨指摘
    原判決此部分不當，求予廢棄改判，為有理由，應由本院連
    同假執行宣告部分予以廢棄，並駁回被上訴人此部分在第一
    審之訴。至於上開應准許部分，原審為上訴人敗訴之判決，
    並無違誤，上訴意旨求予廢棄改判，非有理由，應予駁回。
    末按，以一訴附帶請求其孳息、損害賠償、違約金或費用者
    ，不併算其價額。民事訴法第77條之2 定有明文。本件被上
    訴人雖於利息之請求，受部分敗訴判決，然揆諸前開規定，
    可知本件訴訟標的價額係以被上訴人請求之本金金額11萬8
    千元計算，而不併計利息之價額，堪認對於依訴訟標的價額
    核計之訴訟費用亦不生影響，自應以本金金額勝敗比例為訴
    訟費用負擔之依據，是本院審酌被上訴人就其請求之本金金
    額係全部勝訴，爰依民事訴訟法第79條規定，命上訴人負擔
    第一、二審全部訴訟費用。
七、據上論結，本件之上訴為一部有理由，一部無理由，依民事
    訴訟法第436 之1 第3 項、第450 條、第449 條第1 項、79
    條，判決如主文。
中    華    民    國  100     年    12    月    19    日
                  民事第五庭  審判長法  官  張維君
                                    法  官  何佩陵
                                    法  官  李育信
正本係照原本作成。
本判決不得上訴。
中    華    民    國    100   年    12    月    19    日
                                    書記官  陳孟琳